ACORDAO-COMPLETO-2398985

ACÓRDÃO 680/2020 ATA 9/2020 - PLENÁRIO

VISTOS, relatados e discutidos estes autos de tomada de contas especial que nesta fase cuida de embargos de declaração opostos por Gilberto Moreira Costa em face do Acórdão 2517/2019-TCU-Plenário; 
ACORDAM os Ministros do Tribunal de Contas da União, reunidos em Sessão Plenária e diante das razões expostas pelo Relator, em: 
9.1. não conhecer dos embargos de declaração opostos por Gilberto Moreira Costa por não terem sido observados os requisitos de admissão tratados nos arts. 32, inciso II, e 34 da Lei 8.443/1992 e 287 do RITCU; 
9.2. notificar o recorrente da presente decisão.

Embargos de declaração interpostos em face de acórdão que julgou irregulares as contas do embargante, condenou-o em débito, aplicou-lhe multas e inabilitou-o para o exercício de cargo em comissão ou função de confiança no âmbito da Administração Pública, diante de fraude em operações de concessão de crédito contratadas na agência Ipatinga/MG.

Entidades/órgãos do Governo do Estado de Minas Gerais.

3. Embargante: Gilberto Moreira Costa (XXX.215.926-XX).

13.1. Ministros presentes: José Mucio Monteiro (Presidente), Walton Alencar Rodrigues, Benjamin Zymler, Augusto Nardes, Aroldo Cedraz, Raimundo Carreiro, Ana Arraes, Bruno Dantas e Vital do Rêgo (Relator).
13.2. Ministros-Substitutos presentes: André Luís de Carvalho e Weder de Oliveira.

VITAL DO RÊGO

Ministro Vital do Rêgo.

Em apreciação, embargos de declaração opostos por Gilberto Moreira Costa em face do Acórdão 2517/2019-TCU-Plenário (peça 21) que julgou suas contas especiais irregulares, condenou-o em débito pelo valor original de R$ 119.179,56, aplicou-lhe as multas previstas nos arts. 57 e 58, inciso II, da Lei 8.443/1992, nos valores respectivos de R$ 50.000,00 e R$ 62.237,56, e inabilitou-o para o exercício de cargo em comissão ou função de confiança no âmbito da Administração Pública pelo período de oito anos.
O embargante, cuja revelia foi reconhecida pela decisão adversada, teve suas contas julgadas irregulares em razão de ter promovido desvio de recursos da Caixa Econômica Federal - CAIXA provenientes de fraude nas operações de concessão de crédito contratadas na agência Ipatinga/MG, por meio de validação de documentos falsificados, inserção de dados fraudados no sistema de avaliação de crédito, além de extrapolação de suas funções e locupletação dos recursos financeiros obtidos.
Na atual fase processual, opõe embargos de declaração, cujas razões de apelo podem ser assim sintetizadas:
alega, em preliminar, a nulidade da decisão do TCU em razão de não terem sido respeitados os princípios do contraditório e da ampla defesa, de assento constitucional, oportunidade em que requer que seja concedida vista dos autos com a reabertura de prazo para apresentação de defesa; esclarece que a citação, no âmbito do presente processo, foi realizada para "pessoa estranha", que não representava o embargante, o que a torna inválida;
considerando ser de cinco anos o prazo prescricional aplicável ao direito administrativo, por força do disposto no Decreto 20.910/1932, advoga a ocorrência da prescrição de todos os débitos imputados ao embargante, com exceção do valor de R$ 21.379,05, cuja ocorrência deu-se em 14/2/2014;
entende que a multa aplicada, em seu valor máximo, ofenderia os princípios da razoabilidade e da proporcionalidade.
Ao final, requer que os presentes embargos sejam recebidos com efeito suspensivo para que, no mérito, seja dado provimento ao apelo de sorte que o presente processo seja declarado nulo, com o reconhecimento da prescrição do débito no montante de R$ 86.100,51.
É o relatório.

8.1. Marcelo Mafra Tavares (OAB/MG 127.010) e outros, representando Gilberto Moreira Costa.

Não atuou.

TOMADA DE CONTAS ESPECIAL. CONTAS IRREGULARES. DÉBITO. MULTAS. INABILITAÇÃO PARA O EXERCÍCIO DE CARGO EM COMISSÃO. EMBARGOS DE DECLARAÇÃO. NÃO FORAM APONTADAS OBSCURIDADES, OMISSÕES OU CONTRADIÇÕES. NÃO CONHECIMENTO. NOTIFICAÇÃO.

TOMADA DE CONTAS ESPECIAL (TCE)

não atuou.

Em apreciação, embargos de declaração opostos por Gilberto Moreira Costa em face do Acórdão 2517/2019-TCU-Plenário (peça 21) que julgou suas contas especiais irregulares, condenou-o em débito pelo valor original de R$ 119.179,56, aplicou-lhe as multas previstas nos arts. 57 e 58, inciso II, da Lei 8.443/1992, nos valores respectivos de R$ 50.000,00 e R$ 62.237,56, e inabilitou-o para o exercício de cargo em comissão ou função de confiança no âmbito da Administração Pública pelo período de oito anos.
O embargante, cuja revelia foi reconhecida pela decisão adversada, teve suas contas julgadas irregulares em razão de ter promovido desvio de recursos da Caixa Econômica Federal - CAIXA provenientes de fraude nas operações de concessão de crédito contratadas na agência Ipatinga/MG, por meio de validação de documentos falsificados, inserção de dados fraudados no sistema de avaliação de crédito, além de extrapolação de suas funções e locupletação dos recursos financeiros obtidos.
Na atual fase processual, opõe embargos de declaração, cujas razões de apelo podem ser assim sintetizadas:
alega, em preliminar, a nulidade da decisão do TCU em razão de não terem sido respeitados os princípios do contraditório e da ampla defesa, de assento constitucional, oportunidade em que requer que seja concedida vista dos autos com a reabertura de prazo para apresentação de defesa; esclarece que a citação, no âmbito do presente processo, foi realizada para "pessoa estranha", que não representava o embargante, o que a torna inválida;
considerando ser de cinco anos o prazo prescricional aplicável ao direito administrativo, por força do disposto no Decreto 20.910/1932, advoga a ocorrência da prescrição de todos os débitos imputados ao embargante, com exceção do valor de R$ 21.379,05, cuja ocorrência deu-se em 14/2/2014;
entende que a multa aplicada, em seu valor máximo, ofenderia os princípios da razoabilidade e da proporcionalidade.
Ao final, requer que os embargos sejam recebidos com efeito suspensivo para que, no mérito, seja dado provimento ao apelo de sorte que o presente processo seja declarado nulo, com o reconhecimento da prescrição do débito no montante de R$ 86.100,51.
Os presentes embargos não devem ser conhecidos. Observo que o recorrente não indica os pontos de obscuridade, omissão ou contradição, requisito admissional necessário a ser observado para fins de conhecimento, nos termos da remansosa jurisprudência desta Corte de Contas, a exemplo do que restou decido pelos Acórdão 6470/2009-TCU-Primeira Câmara, 7.072/2010-TCU-1ª Câmara e 108/2019-TCU-Plenário.
Com relação a esse último decisum, de relatoria do eminente Ministro Walton Alencar, pela clareza com que o tema foi tratado, transcrevo enunciado elaborado no âmbito da Jurisprudência Selecionada do TCU, a saber:
A mera alegação, sem indicação precisa dos pontos omissos, contraditórios ou obscuros, ou do erro material, não é suficiente para o conhecimento de embargos de declaração, por afronta ao art. 287, § 1º, in fine, do Regimento Interno do TCU.
Apesar de entender não caber o conhecimento dos presentes embargos, não poderia deixar de tratar de questões por ele levantadas que colocam em dúvida a validade da decisão embargada. Trata-se da nulidade da citação e da ocorrência da prescrição da maior parte do débito.
A citação a que se refere o recorrente é plenamente válida e eficaz, não comprometendo os princípios do contraditório e da ampla defesa. Ela foi realizada por meio do Ofício 1.380/2019-TCU/Secex-TCE, de 4/4/2019, (peça 13) cuja ciência se deu em 17/4/2019, conforme aviso de recebimento aposto à peça 14, com a assinatura da Srª. Aparecida da Glória Oliveira Souza.
Em consulta à base de dados de CPF mantida pela Receita Federal do Brasil, minha assessoria verificou que o endereço do Sr. Gilberto Costa que consta atualmente daquela base de dados é o mesmo que foi utilizado para fins de citação, conforme se observa das peças 8, 13 e 14. 
A esse respeito, a utilização do endereço que figura na base de dados da Receita Federal é válida para fins de citação pelo TCU, porquanto compete ao responsável manter seu domicílio atualizado perante os órgãos públicos, conforme entendimento prevalente nesta Corte de Contas, a exemplo do Acórdão 3254/2015-TCU-Primeira Câmara.
Ademais, considera-se válida a citação no âmbito do TCU aquela realizada por meio de carta registrada com aviso de recebimento (AR) que comprove a entrega no endereço do destinatário responsável, a teor do que dispõe o art. 179, inciso II, do RITCU, não havendo necessidade de que o AR seja assinado pelo próprio destinatário, conforme decidido, entre outros, pelo Acórdão 316/2018-TCU-Plenário, de minha relatoria, cujo enunciado elaborado pela Jurisprudência Selecionada desta Corte de Contas, transcrevo a seguir:
Para a validade da citação, não é necessário que a comunicação processual seja pessoalmente entregue ao destinatário, bastando que o ofício com o aviso de recebimento dos Correios (AR) seja recebido no endereço do responsável, obtido em fonte de dados oficial, a exemplo da base da Receita Federal. 
Com relação à alegada prescrição dos débitos dentro do prazo de cinco anos, vige nos âmbitos do Supremo Tribunal Federal - STF (MS 26.210/DF, RE 578.428/RS-AgR, 646.741/RS-AgR e 712.435/SP-AgR) e desta Corte de Contas (Súmula TCU 282) o entendimento de que as ações de ressarcimento movidas pelo Estado contra agentes causadores de danos ao Erário são imprescritíveis.
Ante o exposto, pugno por que seja negado conhecimento aos presentes embargos de declaração por não atenderem aos requisitos de admissão tratados nos arts. 32, inciso II, e 34 da Lei 8.443/1992 e 287 do RITCU. 
Com essas considerações, VOTO para que o Tribunal aprove a minuta de Acórdão que ora submeto à consideração deste Colegiado.
TCU, Sala das Sessões Ministro Luciano Brandão Alves de Souza, em 25 de março de 2020.
Ministro VITAL DO RÊGO 
Relator